ACORDAO-COMPLETO-2355530

ACÓRDÃO 6613/2019 ATA 26/2019 - PRIMEIRA CÂMARA

VISTOS, relatados e discutidos estes autos em que se aprecia recurso de reconsideração interposto por Leandro Roberto Perobelli Ceolin, ex-Prefeito Municipal de Água Fria de Goiás/GO, contra o Acórdão 463/2017-TCU-Primeira Câmara, por meio do qual o Tribunal julgou suas contas irregulares e imputou-lhe débito e multa;
ACORDAM os Ministros do Tribunal de Contas da União, reunidos em Sessão da Primeira Câmara, diante das razões expostas pelo Relator, em:
9.1. com fundamento no arts. 32, inciso I, e 33, da Lei 8.443/1992, conhecer e negar provimento ao presente recurso de reconsideração;
9.2. dar ciência deste acórdão aos responsáveis.

Recurso de reconsideração interposto por Leandro Roberto Perobelli Ceolin, ex-prefeito de Água Fria de Goiás/GO, contra decisão em tomada de contas especial que julgou irregulares suas contas e imputou-lhe débito e multa,

Primeira Câmara

Município de Água Fria de Goiás/GO.

3. Recorrente: Leandro Roberto Perobelli Ceolin (XXX.187.980-XX).

13.1. Ministros presentes: Benjamin Zymler (na Presidência), Bruno Dantas (Relator) e Vital do Rêgo.
13.2. Ministro-Substituto presente: Weder de Oliveira.

BRUNO DANTAS

Ministro Walton Alencar Rodrigues.

Cuidam os autos de recurso de reconsideração interposto por Leandro Roberto Perobelli Ceolin, ex-prefeito do Município de Água Fria de Goiás/GO (peças 61 e 63-66) , contra o Acórdão 463/2017-TCU-Primeira Câmara.
A tomada de constas especial que deu origem a estes autos foi instaurada pela Superintendência Estadual da Fundação Nacional de Saúde de Goiás (Funasa) em razão da impugnação total de despesas do Convênio 326/2003 firmado com o aludido município, cujo objeto previa a execução de melhorias habitacionais com vistas ao controle da Doença de Chagas.
A deliberação recorrida apresenta o seguinte teor:
"9.1. rejeitar as alegações de defesa de Leandro Roberto Perobelli Ceolin e da empresa Construtora Planalto Ltda.;
9.2. com fundamento nos arts. 1º, inciso I, 16, inciso III, alínea "c", da Lei 8.443/92 c/c os arts. 19 e 23, inciso III, da mesma Lei, e com arts. 1º, inciso I, 209, inciso III, 210 e 214, inciso III, do Regimento Interno/TCU, julgar irregulares as contas do Sr. Leandro Roberto Perobelli Ceolin e da empresa Construtora Planalto Ltda., condenando-os, em regime de solidariedade, ao pagamento das quantias a seguir elencadas, com a fixação do prazo de quinze dias, a contar da notificação, para comprovar, perante o Tribunal (art. 214, inciso III, alínea "a", do Regimento Interno) , o recolhimento da dívida aos cofres da Fundação Nacional de Saúde (Funasa) , atualizada monetariamente e acrescida dos juros de mora, calculados a partir das respectivas datas, até a data do efetivo recolhimento, na forma prevista na legislação em vigor:
	Data da Ocorrência
	Valor Original (R$) 
	D/C

	19/05/2005
	55.262,28
	D

	06/07/2005
	47.305,00
	D

	27/07/2005
	25.641,82
	D

	01/09/2005
	24.000,00
	D

	Total
	152.209,10
	
9.3. aplicar, ao Sr. Leandro Roberto Perobelli Ceolin e à empresa Construtora Planalto Ltda., a multa individual prevista no art. 57 da Lei 8.443/1992, no valor de R$65.000,00 (sessenta e cinco mil reais) , fixando lhes o prazo de quinze dias, a contar da notificação, para que comprovem, perante o Tribunal (art. 214, inciso III, alínea "a", do Regimento Interno do TCU) , o recolhimento das dívidas ao Tesouro Nacional, atualizada monetariamente até a data do efetivo recolhimento, nos termos da legislação em vigor"
Admitido o processamento do recurso, porquanto preenchidos os requisitos previstos no art. 33 da Lei 8.443/1992, conferi efeito suspensivo aos itens 9.2, 9.3 e 9.4 do acórdão recorrido em relação ao recorrente, estendendo os efeitos aos responsáveis condenados em solidariedade (peça 72) .
Instruído o presente feito, faço reproduzir, com os ajustes que julgo pertinentes, o exame técnico e o encaminhamento oferecidos pela Secretaria de Recursos deste Tribunal (peça 82) , que contou com a anuência de seu corpo diretivo (peças 83-84) e do Ministério Público junto ao TCU (peça 85) :
"2.	Tratam os autos de tomada de contas especial instaurada em desfavor do Sr. Leandro Roberto Perobelli Ceolin, ex-prefeito do Município de Água Fria de Goiás/GO, pela Superintendência Estadual da Fundação Nacional de Saúde (Funasa) de Goiás, em razão da impugnação do total das despesas realizadas com os recursos repassados, à municipalidade, por meio do Convênio 326/2003 (peça 1, p. 97-115) , cujo objeto foi a execução de melhorias habitacionais para o controle da Doença de Chagas.
2.1. O ajuste teve vigência de 22/12/2003 a 27/10/2009, conforme 6º termo de prorrogação "de ofício" do convênio, por atraso na liberação de recursos (peça 1, p. 305) .
2.3. Para a execução do objeto da avença, foram previstos R$ 219.297,00, sendo R$ 210.000,00 repassados pelo concedente e R$ 9.297,89 à título de contrapartida do convenente. 
2.4. Os recursos federais foram repassados em sua totalidade, por meio de três ordens bancárias: a) 20040B902461, de 02/07/2004, no valor de R$ 84.000,00; b) 20040B905667, de 03/11/2004, no valor de R$ 63.000,00; e c) 20090B804798, de 16/06/2009, no valor de R$ 63.000,00.
2.5. O tomador de contas impugnou o total das despesas executadas com os recursos do convênio, no valor histórico de R$ 153.604,00, tendo em vista a devolução aos cofres da União, pelo prefeito sucessor, do valor de R$ 63.330,28, em 29/6/2010, conforme comprovante de recolhimento, peça 2, p. 374. 
2.6. A Funasa, ao calcular o débito, somou, ao montante repassado (R$ 210.000,00) , o prejuízo pela não aplicação no mercado financeiro (R$ 1.305,36) , o pagamento de taxas bancárias (R$ 48,94) e os rendimentos obtidos com a aplicação dos recursos da União no mercado financeiro (R$ 5.580,25) .
2.7. A Secretaria Federal de Controle Interno da Controladoria-Geral da União ratificou as conclusões do tomador de contas, por meio do Relatório de Tomada de Contas Especial (peça 3, p. 242-250) e do Relatório de Auditoria 1378/2014 (peça 3, p. 273-275) . Certificou a irregularidade das contas (peça 3, p. 277) , tendo o Ministro de Estado da Saúde registrado o conhecimento das conclusões daquele órgão de controle interno (peça 3, p. 279) .
2.8. No âmbito do TCU, a Secex-GO manifestou-se favorável às conclusões do Relatório de TCE e do Relatório de Auditoria 1378/2014 da Controladoria-Geral da União; porém, discordou do cálculo do valor devido. 
2.9. Sugeriu a imputação do débito, em regime de solidariedade, ao prefeito responsável e à empresa contratada, no total dos pagamentos efetuados, em razão das ressalvas técnicas e financeiras contidas no Relatório de Visita Técnica 04 e no Parecer Financeiro 046/2011 (peça 2, p. 398-412 e peça 3, p. 48-52, respectivamente) .
2.10. O Relatório de Visita Técnica 04 teria apontado diversas irregularidades inerentes à qualidade da obra, além da ausência de ARTs de execução e de fiscalização, da ordem de serviço e do termo de recebimento definitivo da obra assinado pelo engenheiro responsável pela respectiva fiscalização. 
2.11. O parecer financeiro registrou que não teria havido manifestação da convenente acerca das irregularidades levantadas, tampouco teriam sido tomadas providências para sua correção; propôs a revisão da aprovação da prestação de contas parcial e a não aprovação do valor total de R$ 153.604,00.
2.12. A Secex-GO promoveu a citação da Construtora Planalto Ltda. solidariamente com o Sr. Leandro Roberto Perobelli Ceolin, por meio dos Ofícios 251/2015 (peça 9) e 252/2015 (peça 10) , respectivamente. Os responsáveis apresentaram as alegações de defesa (peças 12 e 16) . 
2.13. A Unidade Técnica propôs rejeitar as alegações de defesa apresentadas, julgar irregulares as presentes contas e condenar o ex-prefeito e a empresa contratada ao pagamento da quantia despendida na execução contratual do objeto conveniado, aplicando-lhes a multa prevista no art. 57 da Lei 8.443/1992 (peças 20-22) .
2.14. O MP/TCU alinhou-se à proposta de mérito da unidade técnica, porém discordou da quantificação do débito imputado aos responsáveis, bem como entendeu que apenas o gestor público deve ter suas contas julgadas irregulares, embora o débito seja imputado, em regime de solidariedade, ao ex-prefeito e à construtora (peça 23) .
2.15. Concluiu que as ressalvas apontadas no Relatório de Visita Técnica 4/2010 e no Parecer Financeiro 46/2011 não seriam suficientes para a impugnação do total das despesas realizadas com o Convênio 326/2003, pois não haveria registros de que as obras parcialmente executadas sejam inservíveis para o atingimento do objetivo conveniado. Ao contrário, as unidades residenciais estariam habitadas pelos beneficiários relacionados no plano de trabalho (peça 23) .
2.16. Ademais, o quantitativo de moradias construído (12) seria proporcional às despesas realizadas (R$ 152.209,10) , tendo em vista o valor total previsto para a execução do objeto do ajuste (R$ 219.297,89) e o quantitativo de dezessete moradias acordado no plano de trabalho (peça 23) .
2.17. Remanesceria o débito referente à soma dos valores atinentes a serviços não executados ou executados em desconformidade com as especificações técnicas e às despesas cuja aplicação não restou devidamente comprovada mediante documentos fiscais (notas fiscais de números 008 e 011, nos valores de R$25.641,82 e R$24.000,00, respectivamente) (peça 23) .
2.18. Como não há nos autos orçamento que discrimine individualmente o valor dos serviços não executados ou executados em desconformidade com as especificações técnicas, e a quantia relativa aos documentos fiscais não apresentados possivelmente superaria a soma correspondente ao conjunto desses serviços, a representante do MP/TCU propôs que o débito quantificado se restrinja ao total de despesas sem comprovação, no valor histórico de R$ 49.641,82 (peça 23) .
2.19. O Ministro Relator, por sua vez, destacou que o gestor não apresentou a documentação exigida e deixou de comprovar o nexo de causalidade entre os recursos repassados e as despesas realizadas (peça 25, p. 3) . Daí então, o posicionamento pela glosa da totalidade do débito. 
2.20. No tocante ao julgamento pela irregularidade das contas da Construtora Planalto Ltda., responsável solidária por débito, o Ministro Relator alinhou-se ao encaminhamento proposto pela Secex-GO no sentido de que é ele não apenas juridicamente possível, mas integra a jurisprudência do Tribunal (peça 25, p. 3) .
2.21. A autoridade ressaltou ainda que o valor total pago à empresa contratada (R$ 152.209,10) supera o valor histórico obtido pelo somatório dos recursos federais repassados à municipalidade (R$ 210.000,00) subtraído da quantia devolvida aos cofres públicos (R$ 63.330,28) , equivalente a R$ 146.669,72. Essa diferença decorre do montante obtido com a aplicação dos recursos federais no mercado financeiro, no intervalo entre a data do crédito da ordem bancária na conta do convênio e do eventual pagamento à empresa contratada, o qual foi utilizado para o pagamento à Construtora Planalto Ltda., e, portanto, deve ser devolvido aos cofres públicos.
2.22. Houve, então a prolação do acórdão combatido.
2.23. Irresignado, o Sr. Leandro Roberto Perobelli Ceolin interpôs o presente recurso de reconsideração cuja análise será efetuada nos itens seguintes. 
EXAME DE ADMISSIBILIDADE
3.	Reiteram-se exames preliminares de admissibilidade efetuados pela Serur (peças 69-70) com despacho do Ministro-Relator Bruno Dantas (peça 72) , que concluiu pelo conhecimento do recurso de reconsideração, suspendendo-se os efeitos dos subitens 9.2, 9.3 e 9.4 do Acórdão 463/2017-TCU-Primeira Câmara em relação ao recorrente, estendendo-o a todos os responsáveis condenados em solidariedade com o ora recorrente; eis que preenchidos os requisitos processuais aplicáveis à espécie.
EXAME DE MÉRITO
4.	Delimitação
4.1. Constitui objeto do presente recurso verificar:
a) se ocorreu cerceamento de defesa;
b) se houve regularidade da execução do objeto do convênio e se o recorrente deve ser responsabilizado pelas irregularidades. 
Cerceamento de defesa
5. Afirma que, apesar de o Município ter responsável técnico, em momento algum ficou demonstrado que esse responsável acompanhou as vistorias realizadas por técnicos do Ministério, portanto claramente caracterizado o cerceamento ao direito do contraditório (peça 61, p. 4) .
5.1. Diz que antes de imputar o débito e aplicar a multa, deveria ter instado o Município para regularizar as pendências, e após apreciar e julgar regular as contas, na forma legal e constitucional vigentes (peça 61, p. 4) .
Análise
5.2. As alegações não devem ser acolhidas.
5.3. Conforme afirma o recorrente, foram realizadas vistorias pelo concedente, consoante disposto na cláusula 2ª, item I, "c", o qual deveria "acompanhar, supervisionar, orientar e fiscalizar as ações relativas à execução deste Convênio" (peça 1, p. 99) . 
5.4. Ainda no mesmo expediente, dentre as atribuições da convenente está a de "garantir a presença do responsável técnico, por obra e serviços de engenharia, nas supervisões e fiscalizações efetuadas pela concedente" (cláusula 2ª, item II, h - peça 1, p. 101) .
5.5. Da leitura dos relatórios de visita técnica, verifica-se que no primeiro há a informação de que o engenheiro da Funasa foi acompanhado pelo Secretário de Administração e Finanças (Sr. Carlos Eduardo Ceolin) e o mestre de obras (Sr. Antônio Souza da Silva) da Prefeitura - peça 1, p. 275 -, e aquele que foi um dos fundamentos da glosa do débito do responsável. O Relatório de Visita Técnica 4/2010 menciona que a visita foi acompanhada pelo secretário de administração e obra do município (peça 2, p. 398) . 
5.6. Veja-se que todos os relatórios informam que não havia responsável técnico pela execução da obra (peça 1, p. 273, peça 2, p. 36, 44 e 48) .
5.7. Dessa forma, o convenente é que não cumpriu um múnus que lhe era imposto pela celebração do ajuste. 
5.8. Ademais, destaca-se que nos relatórios técnicos mencionados constavam as pendências a serem sanadas pelo convenente (peça 1, p. 275, peça 2, p. 36, 44, 50 e 412) . 
5.9. No âmbito do TCU, o responsável foi instado a se manifestar sobre a impugnação total da prestação de contas, motivada segundo o Relatório de Visita 4/2010 e o Parecer Financeiro 46/2011, ambos emitidos pela Fundação Nacional de Saúde (peça 10) . 
5.10. Não tendo apresentado documentos e argumentos para infirmar as conclusões do concedente, houve a condenação do responsável. 
5.11. Destaca-se que nos normativos desta Corte de Contas não há previsão de que antes ou após a citação ou audiência do responsável se deve abrir prazo para a regularização de pendências.
5.12. Dessa forma, não se verifica nos autos a ocorrência de cerceamento de defesa.  
Regularidade da execução do objeto do convênio e ilegitimidade passiva do recorrente
6. Diz que o Ministério aprovou suas contas parciais (peça 61, p. 3) .
6.1. Para comprovar a execução do objeto conveniado, junta aos autos documentação (peças 63-66) . 
6.2. Alega que a ação de ressarcimento ao Erário movida pelo município contra o recorrente foi considerada improcedente (peça 61, p. 5-6) . 
6.3. Diz que quem recebeu e aplicou os recursos foi o Município, portanto, caso tenha que comprovar ou devolver algum recurso, este ônus cabe à municipalidade e não ao gestor, que após findar seu mandato não tem mais acesso aos arquivos do controle interno onde os documentos se acham arquivados (peça 61, p. 5) . 
6.4. Alega que tal foi o entendimento da Funasa quando da notificação ao Município (peça 61, p. 5) .
6.5. Aduz que esta Corte de Contas entende que quem deve comprovar a aplicação, sanar as irregularidades ou devolver os recursos é o Município, não o gestor, como imputou o r. acórdão recorrido (peça 61, p. 7) . 
Análise
6.6. Verifica-se que o Ministério aprovou parcialmente a prestação de contas referente às despesas realizadas no período de 2/3/2005 a 26/7/2005, no valor de R$ 102.567,28, conforme Parecer Financeiro 79/2008, datado de 15/10/2008 (peça 2, p. 94-96) . 
6.7. Contudo, apesar de terem concluído com proposta de aprovação da execução parcial, os técnicos fizeram, entre outras, as seguintes observações: 
a) que em razão de irregularidades constatadas na execução física da obra, verificadas pela área de engenharia, o convenente apresentou nova prestação de contas parcial, acrescentando pagamentos referentes aos recursos da segunda parcela, e solicitou nova visita técnica, pois "como não havia necessidade da referida prestação de contas e também, o fato de estar incompleta, está área achou conveniente desconsiderá-la e dar prosseguimento na análise apresentada anteriormente. O convenente será devidamente informado sobre os procedimentos adotados". 
b) que em cumprimento ao inciso II, § 1º, do artigo 31 da IN-STN 1/97, informaram que "a análise da prestação de contas foi procedida com base nos anexos enviados pela convenente. Não foi analisado nenhum documento fiscal original, nem comprovada a veracidade das despesas, não constando no processo nenhum relatório de verificação in loco para subsidiar a análise realizada no período". 
c) resguardaram o direito de regresso, sem prejuízo de outras sanções aplicáveis no caso de serem constatadas irregularidades em trabalho de auditoria ou supervisão, uma vez que a avaliação foi realizada por meio de relatórios apresentados pela convenente. 
6.8. Em nova análise, a Funasa reprovou a prestação de contas por meio do Parecer Financeiro 46/2011, datado de 2/5/2011 (peça 3, p. 46-52) , no qual foi consignado que as despesas foram realizadas até do dia 27/9/2005 e que o saldo remanescente foi devolvido à conta da União em 26/3/2010. 
6.9. A reprovação das contas se deu, principalmente, pelas irregularidades apontadas pela área de Engenharia, a qual realizou várias vistorias nas obras do Convênio em pauta, conforme Relatórios de Visitas Técnica 1, de 8/3/2005 (peça 1, p. 207-209) ; 1, de 17/12/2007 (peça 1, p. 273-275) ; 3, de 5/10/2005 (peça 2, p. 36) ; 4, de 26/12/2005 (peça 2, p. 44) ; 5, de 25/4/2007 (peça 2, p. 48-50) ; 4, de 1/7/2010 (peça 2, p. 398-412) ; 3, sem data (visita realizada em 23/6/2010) (peça 3, p. 18-20) . 
6.10. Verifica-se que em todos os Relatórios de Visitas foram apresentadas irregularidades na execução das obras. 
6.11. Em relação à documentação agregada pelo recorrente se trata do seguinte (peças 63-66) :
	a) ART da obra (peça 63, p. 1) ;
	b) Ofício 66/2007 no qual o Prefeito Municipal Leandro Roberto Perobelli Ceolin noticia a execução de mais unidades habitacionais, o saneamento de irregularidades detectadas na primeira visita e o envio da segunda prestação de contas parcial (peça 63, p. 2) ;
	c) Parecer Financeiro 79/2008 (peça 63, p. 3-4) ;
	d) Ofício 189/2010, encaminhado pelo Prefeito Municipal João de Deus Silva Carvalho noticiando o envio da prestação de contas final do convênio (peça 63, p. 5-6) ;
	e) Relatório de Visita Técnica 4/2010 da Funasa acompanhado de fotografias (peça 63, p. 7-9 e peça 64, p. 1-5) ;
	f) Notificações encaminhadas à municipalidade para a adoção de medidas saneadoras (peça 64, p. 6-7) ;
	g) Cópia da ação judicial movida pelo Município no qual requer a baixa da restrição no Siafi (peça 64, p. 9 e peça 65, p. 1-3) ;
	h) Cópia da ação de ressarcimento ao Erário (peça 65, p. 4) ;
	i) Sentença exarada pelo Tribunal de Justiça de Goiás, em 15/9/2014 (peça 65, p. 5-12) ;
	j) Memoriais apresentados pelo Sr. Leandro Roberto Perobelli Ceolin, em 6/6/2014 (peça 65, p. 13-14 e peça 66, p. 1-14) 
6.12. Consoante o Relatório de Visita Técnica 4/2010, o cumprimento do plano de trabalho não estaria de acordo com as condições previstas no convênio, existindo diversas irregularidades (apontadas em fotos) inerentes à qualidade da obra (peça 2, p. 398-412) . 
6.13. Verificou-se que estava construído o mesmo quantitativo de casas verificado na inspeção mencionada anteriormente e foram identificados os seguintes problemas na execução do objeto: 
	a) não execução da cinta de amarração que recebe a solicitação do telhado em seis moradias; 
	b) não execução das vergas nas esquadrias em sete moradias; 
	c) não instalação do reservatório de águas em duas moradias; 
	d) esquadrias metálicas instaladas sem pintura em uma das moradias; 
	e) não instalação do encanamento da fossa para o sumidouro em uma das moradias; 
	f) defeito no tanque em uma das moradias; 
	g) infiltração no piso do banheiro de uma das moradias; e 
	h) construção das caixas de passagens de esgoto em desconformidade com as especificações técnicas em duas moradias.
6.14. Além disso, identificou-se a ausência: de ARTs de execução e fiscalização; da ordem de serviço; e do termo de recebimento definitivo da obra assinada pelo engenheiro fiscal da obra. Na conclusão do mencionado relatório, registrou-se o seguinte: "Se a proponente não apresentar as documentações e não corrigir as irregularidades referentes aos aspectos técnicos qualitativos da execução das obras, essa área técnica não aprova a execução física em sua totalidade e recomenda o reembolso do recurso liberado conforme legislação pertinente, pois não houve o cumprimento das metas do plano de trabalho nas condições estabelecidas e o objeto pactuado não alcançou os benefícios propostos à população" (peça 2, p. 412) .
6.15. Frisa-se que todos os relatórios atestam que a obra não estaria sendo executada de acordo com as especificações técnicas estabelecidas, bem como não apresentaria boa qualidade, tendo sido listadas as falhas observadas, sendo que a prefeitura não adotou providências para corrigi-los, embora deles tenha sido notificada por diversas vezes. 
6.16. No Parecer Financeiro 46, de 2/5/2011, informa, em suma, a existência das seguintes ressalvas (peça 3, p. 48-52) : 
	a) não aplicação da contrapartida financeira destinada à obra; e 
	b) não apresentação de duas notas fiscais mencionadas na relação de pagamentos, no valor total de R$ 49.641,82.
6.17. No mesmo expediente, registrou-se que não houve manifestação da convenente e, assim, propôs-se a retroação da aprovação da prestação de contas parcial e não aprovação do valor total de R$ 153.604,00, devido às irregularidades constadas na execução física e financeira do convênio (peça 3, p. 52) . 
6.18. Não são agregados quaisquer documentos novos acerca da prestação de contas dos recursos para a execução do objeto conveniado. 
6.19. Em relação à sentença exarada pelo TJ/GO, verifica-se que esta não afastou a materialidade das irregularidades, porém excluiu a responsabilidade do Sr. Leandro Roberto Perobelli Ceolin. 
6.20. A sentença que julgou a ação de ressarcimento ao Erário entendeu que não existiu dolo ou culpa na conduta do gestor (peça 65, p. 10) . Destacou que o ônus da prova incumbiria ao autor (peça 65, p. 10) . Por fim, asseverou que não havia provas acerca dos elementos subjetivos da conduta do réu e, dessa forma, julgou improcedente a ação (peça 65, p. 11) .
6.21. Deve-se destacar que a sentença proferida pelo juízo cível, sob qualquer fundamento, não vincula a decisão administrativa exarada pelo TCU, em razão do princípio da independência das instâncias. Apenas a sentença absolutória no juízo criminal fundada no reconhecimento da inexistência material do fato ou na negativa de autoria tem habilidade para impedir a responsabilização civil e administrativa do agente (Acórdão 131/2017-TCU-Plenário, Ministro Relator Walton Alencar Rodrigues) . Esta última não é a hipótese verificada nos presentes autos.
6.22. Ademais, em relação aos processos de tomada de contas especial, é dever do gestor público trazer elementos probatórios consistentes, coerentes e suficientes, que demonstrem, de forma inequívoca, o bom e correto emprego das verbas geridas, de acordo com as normas pertinentes (Acórdão 2435/2015-TCU-Plenário - Ministra Relatora Ana Arraes) .
6.23. Conforme já mencionado, no presente processo foram responsabilizados o ex-gestor e a Construtora Planalto Ltda., empresa que executou as obras e foi a destinatária dos recursos. Da relação de pagamentos, depreende-se que os valores pagos, no montante de R$ 152.209,10 foram realizados nos meses de maio, julho e setembro de 2005 (peça 2, p. 64 e 208) , período da gestão do responsável. Este inclusive assina documentos relativos à prestação de contas (peça 1, p. 385-393 e peça 2, p. 64-69) . 
6.24. Tanto no âmbito das alegações de defesa como no presente recurso, o responsável não apresentou documentos a fim de afastar as irregularidades apuradas.  
6.25. Dessa forma, a despeito de a sentença no âmbito civil ter afastado a responsabilidade do recorrente por concluir que estão ausentes os elementos subjetivos caracterizadores de sua conduta, entende-se que, em razão de os recursos terem sido utilizados na gestão do recorrente e este não ter observado o dever constitucional de comprovar a boa e regular aplicação dos recursos públicos, estão presentes os elementos necessários à sua responsabilização. 
6.26. No que toca à tentativa do recorrente de eximir-se de sua responsabilidade, atribuindo-a ao Município, diferentemente do que afirma o defendente, esta Corte de Contas entende que é de responsabilidade pessoal do gestor do município, e não da pessoa jurídica convenente, a restituição de valores recebidos mediante convênio, quando o objeto não é atingido a contento ou quando não há prestação de contas (Acórdão 1418/2009-TCU-Plenário, Ministro Relator Raimundo Carreiro) .
CONCLUSÃO
7. Não se verifica nos presentes autos a ocorrência de cerceamento de defesa, tendo sido o responsável instado a se manifestar diversas vezes acerca das irregularidades verificadas na execução das obras. 
7.1. O recorrente não agregou aos autos argumentos e documentos a fim de afastar as falhas observadas pela Funasa e que resultaram na glosa do débito. Ademais, entende-se escorreita a sua responsabilização diante do dever de prestar contas que é pessoal do gestor e não da pessoa jurídica convenente.  
PROPOSTA DE ENCAMINHAMENTO
8.	Ante o exposto, submete-se à consideração superior a presente análise do recurso de reconsideração interposto pelo Sr. Leandro Roberto Perobelli Ceolin contra o Acórdão 463/2017-TCU-Primeira Câmara, propondo-se com fundamento nos artigos 32, inciso I, e 33, da Lei 8.443/1992, c/c o artigo 285 do RI/TCU:
I - conhecer do recurso, e, no mérito, negar-lhe provimento;
II - dar ciência da deliberação que vier a ser adotada ao recorrente e aos demais interessados.
	É o relatório.

Antonio Donizete de Oliveira (OAB-GO/7.366) e outros, representando Leandro Roberto Perobelli Ceolin.

Procuradora-Geral Cristina Machado da Costa e Silva.

TOMADA DE CONTAS ESPECIAL. CONVÊNIO FIRMADO ENTRE A FUNASA E O MUNICÍPIO DE ÁGUA FRIA DE GOIÁS/GO, PARA A EXECUÇÃO DE MELHORIAS HABITACIONAIS COM VISTAS AO CONTROLE DA DOENÇA DE CHAGAS. IRREGULARIDADES NA EXECUÇÃO DO CONVÊNIO. OBJETO PARCIALMENTE EXECUTADO. AUSÊNCIA DE COMPROVAÇÃO DO NEXO DE CAUSALIDADE ENTRE OS RECURSOS REPASSADOS E O OBJETO PARCIALMENTE EXECUTADO. IMPUGNAÇÃO DA TOTALIDADE DAS DESPESAS. CONTAS IRREGULARES DO GESTOR E DA EMPRESA CONTRATADA. DÉBITO SOLIDÁRIO E MULTA. RECURSO DE RECONSIDERAÇÃO. ARGUMENTOS INSUFICIENTES PARA REFORMA DO JULGADO. CONHECIMENTO E REJEIÇÃO.

TOMADA DE CONTAS ESPECIAL (TCE)

Secretaria de Recursos (Serur) e Secretaria de Controle Externo de Tomada de Contas Especial (SecexTCE).

Em julgamento recurso de reconsideração interposto por Leandro Roberto Perobelli Ceolin, ex-prefeito do Município de Água Fria de Goiás/GO, contra o Acórdão 463/2017-TCU-Primeira Câmara, por meio do qual o Tribunal julgou suas contas irregulares e imputou-lhe débito no valor histórico de R$ 152.209,10 e multa de R$ 65.000,00.
A rejeição das presentes contas se deu em razão da impugnação de despesas realizadas com recursos repassados por meio do Convênio 326/2003, firmado entre a Fundação Nacional de Saúde (Funasa) e a referida municipalidade. O objeto do ajuste era a execução de melhorias habitacionais com vistas ao controle da Doença de Chagas.
Nesta oportunidade, o recorrente alega, em síntese, que:
Teria havido cerceamento de sua defesa, em razão do não acompanhamento das vistorias pelo responsável técnico pela obra e por não haver o município sido instado a regularizar as pendências apontadas anteriormente à apreciação das contas;
A execução do objeto conveniado seria regular; e
A responsabilidade por eventuais irregularidades não lhe deveria ser imputada, mas ao ente municipal.
Após examinar as razões recursais, a Secretaria de Recursos concluiu que não foram trazidos elementos suficientes para alterar a deliberação recorrida, razão pela qual, com a concordância do Ministério Público junto ao TCU, propõe o conhecimento e o não provimento do apelo recursal.
Preliminarmente, ratifico o despacho que exarei nos presentes autos no sentido de que o presente recurso merece ser conhecido, porquanto satisfeitos os requisitos de admissibilidade previstos nos arts. 32, inciso I, e 33, da Lei 8.443/1992.
Quanto ao mérito, acompanho a análise empreendida pela secretaria especializada, transcrita no relatório precedente, a qual enfrentou e afastou com propriedade cada um dos argumentos apresentados pelo recorrente, razão pela qual incorporo seus fundamentos às minhas razões de decidir, sem prejuízo das considerações a seguir.
Conforme assinalado pela unidade instrutora, as vistorias realizadas nas obras custeadas com recursos conveniais foram acompanhadas pelo corpo técnico da Prefeitura. Ademais, não há nos normativos desta Corte de Contas previsão de que o Tribunal deva abrir prazo para a regularização de eventuais pendências antes do julgamento dos autos. 
É dever do gestor público, em processos de tomada de contas especial, trazer elementos probatórios consistentes, coerentes e suficientes para demonstrar, de forma inequívoca, o bom e correto emprego das verbas federais, de acordo com as normas pertinentes (Acórdão 2345/2015-TCU-Plenário) . Conforme apontado no relatório precedente, o ora recorrente não trouxe aos presentes autos elementos capazes de atestar a regularidade de suas contas.
Ainda, entre os argumentos recursais apresentados, o recorrente defende que não deveria ser responsabilizado por comprovar a aplicação, sanar irregularidades ou eventualmente devolver recursos. Alega que isso caberia ao Município. 
O entendimento pacífico desta Casa, assentado na legislação pátria, todavia, é no sentido da responsabilidade pessoal do gestor do município, e não da pessoa jurídica convenente, no que tange à restituição de valores recebidos mediante convênio quando o objeto não é atingido a contento ou quando não há prestação de contas (Acórdão 1418/2009-TCU-Plenário) .
Sendo assim, ante a ausência de elementos capazes de alterar o juízo anteriormente formulado, não é possível reformar o julgado, como pretende o recorrente.
Feitas essas considerações, entendo que o presente recurso deve ser conhecido e rejeitado, mantendo-se inalterada a deliberação ora combatida.
	Ante o exposto, voto por que o Tribunal adote o Acórdão que ora submeto à deliberação deste Colegiado.

TCU, Sala das Sessões Ministro Luciano Brandão Alves de Souza, em 30 de julho de 2019.
Ministro BRUNO DANTAS
Relator